【裁判字號】    99,上易,215
【裁判日期】    990729
【裁判案由】    詐欺
【裁判全文】
臺灣高等法院刑事判決                 99年度上易字第215號
上  訴  人
即  被  告  乙○○
上列上訴人因詐欺案件，不服臺灣宜蘭地方法院98年度易字第42
7 號，中華民國98年12月22日第一審判決（起訴案號：臺灣宜蘭
地方法院檢察署98年度偵字第2296號），提起上訴，本院判決如
下：
    主  文
上訴駁回。
    事  實
一、乙○○曾前因毒品危害防制條例、偽造文書等案件，經臺灣
    宜蘭地方法院93年度訴字第348 號、95年度訴字第53號及臺
    灣花蓮地方法院95年度花簡字第768 號分別判決判處有期徒
    刑8 月、11月及4 月確定，於民國（下同）95年3 月22日入
    監接續執行，後二罪刑嗣並經臺灣花蓮地方法院以96年度聲
    減字第148 號裁定應執行有期徒刑7 月，而於96年7 月16日
    縮刑期滿執行完畢出監。詎猶不知悔改，預見若將自己所申
    辦之行動電話SIM 卡提供他人使用，可能幫助他人從事詐欺
    財產犯罪，竟仍基於縱使該人將其所申辦之行動電話SIM 卡
    用以從事詐欺財產犯罪行為，亦不違反其本意之幫助不確定
    犯意，自97年9 月9 日申辦行動電話SIM 卡後起至98年1 月
    15日止期間之某日，將其所申辦門號0000000000號行動電話
    SIM 卡1 張交付予庚○○（業於98年4 月25日死亡）。庚○○所屬或其轉手後所屬之犯罪集團成員收受上開行動電話SI
    M 卡後，即基於詐欺之犯意，於拍賣網站佯稱拍賣筆記型電
    腦、相機等物，並留下上開行動電話門號於拍賣訊息，藉此
    取信瀏覽該拍賣訊息之人。嗣如附表所示之丁○○等人瀏覽
    上開詐騙訊息因而陷於錯誤，表示有意購買上開貨物，而依
    該詐騙集團指示，分別於如附表所示之日期匯款至各該人頭
    帳戶，旋遭提領後，未能收到上開貨物，始知受騙。
二、案經丁○○、丙○○訴由臺南市警察局第四分局報由臺灣臺
    南地方法院檢察署檢察官、甲○○訴由高雄市政府警察局三
    民第一分局報由臺灣高雄地方法院檢察署檢察官、臺北市政
    府警察局北投分局報由臺灣臺北地方法院檢察署檢察官分別
    呈請臺灣高等法院檢察署檢察長令轉臺灣宜蘭地方法院檢察
    署檢察官偵查起訴。
    理  由
壹、證據能力之認定部分：
    按被告以外之人（包括證人、鑑定人、告訴人、被害人及共
    同被告等）於審判外之陳述雖不符刑事訴訟法第159 條之1
    至之4 等4 條之規定，而經當事人於審判程序同意作為證據
    ，法院審酌該言詞陳述或書面陳述作成時之情況，認為適當
    者，亦得為證據；當事人、代理人或辯護人於法院調查證據
    時，知有刑事訴訟法第159 條第1 項不得為證據之情形，而
    未於言詞辯論終結前聲明異議者，視為有前項之同意，同法
    第159 條之5 定有明文。立法意旨在於傳聞證據未經當事人
    之反對詰問予以核實，原則上先予排除。惟若當事人已放棄
    反對詰問權，於審判程序中表明同意該等傳聞證據可作為證
    據；或於言詞辯論終結前未聲明異議，基於尊重當事人對傳
    聞證據之處分權，及證據資料愈豐富，愈有助於真實發見之
    理念，且強化言詞辯論主義，使訴訟程序得以順暢進行，上
    開傳聞證據亦均具有證據能力。查本件下列所引用之被告以
    外之人於審判外之供述或非供述證據，因公訴人、被告均已
    於本院審理時表示無意見（見本院卷第39頁、第77頁反面至
    第81頁），且迄至言詞辯論終結前均未聲明異議，而本院審
    酌上開供述或非供述等證據資料製作時之情況，無不當取供
    及證明力明顯過低之瑕疵，認以之作為證據應屬適當，故揆
    諸前開規定，認前揭證據資料應有證據能力。
貳、認定上訴人即被告乙○○犯罪事實所憑之證據及理由：
一、訊據上訴人即被告乙○○固坦承有於97年9 月9 日申辦行動
    電話門號0000000000號SIM 卡1 枚，及詐騙集團於附表所示
    時間，在拍賣網站佯稱拍賣筆記型電腦、相機等物，並留下
    上開行動電話門號於拍賣訊息，取信瀏覽該拍賣訊息之人之
    方式，先後詐騙附表所示被害人丁○○、丙○○、己○○、
    甲○○、戊○○等人等事實不諱，惟矢口否認有幫助詐欺之
    犯行，辯稱：伊於97年9 月9 日申辦門號0000000000號SIM
    卡後，庚○○向伊借用，伊不願意出借，庚○○趁伊喝醉睡
    覺時偷走該SIM 卡及健保卡，嗣伊雖向庚○○請求返還，惟
    庚○○一直拖延不還，伊乃於97年9 月20日將該SIM 卡辦理
    掛失。伊並未主動交付該SIM 卡給庚○○，亦無幫助詐騙集
    團行騙云云。惟查：
  (一)如附表所示之告訴人丁○○、丙○○、甲○○及被害人己○○、戊○○等人分別瀏覽網路拍賣之詐騙訊息因而遭騙前往
    匯款至附表所示各該帳戶等事實，業據證人即告訴人丁○○
    、甲○○及被害人己○○、戊○○等人先後於警詢時指述及
    證人即告訴人丙○○於偵查中具結後證述甚詳，且有雅虎奇
    摩拍賣通知信、華南商業銀行自動存款機交易明細表、網路
    拍賣交易匯款資料、附表所示帳戶之開戶資料及交易明細表
    、雅虎奇摩拍賣資料、第一銀行自動付款交易明細表、被害
    人戊○○之兆豐國際商業銀行存款明細查詢結果、雅虎奇摩
    拍賣資料等在卷可憑，並為被告所不否認，自堪認為真實。
  (二)又行動電話門號0000000000號SIM 卡確係被告於97年9 月9
    日申辦，業據被告供承在卷，且有威寶電信股份有限公司（
    下稱威寶電信公司）行動電話預付卡服務申請書在卷可稽（
    見偵卷第24頁）；而上開行動電話申辦後，即於97年9 月20
    日以進線威寶電信公司客服中心，經客服人核對資料無誤後
    ，辦理掛失停話，嗣於97年12月29日再同以進線威寶電信公
    司客服中心，經客服人核對資料無誤後，辦理復話等節，亦
    有威寶電信公司公司98年7 月20日威（客）字第090720102
    號函乙紙在卷可考（見偵卷第49頁），是上開電話於97年9
    月9 日申辦後，於97年9 月20日停話，嗣再於97年12月29日
    申辦復話等節，殆無疑義。
  (二)再依被告於偵查中供稱：「（問：有無申辦0000000000號行
    動電話？）沒有。我沒有辦，但是我當天喝醉酒，朋友庚○○將我的身份證、健保卡拿去，是他偷走的，因為當天他帶
    我出門，他說要去辦手機，後來他有告訴我，他撿到我的身
    份證、健保卡，之後他將身分證還我，將我的健保卡丟掉」
    ，「……（問：你是何時知道電話是何時辦理？）是今年（
    98年）2 月我接到臺北北投分局通知書，我打電話去問，警
    察告訴我的，才知道被盜用」等語，並供稱：「（問：電話
    申請書是否你簽名？）是，是庚○○帶我去辦的」，「（問
    ：你是承認該電話是你申請的？）是，是庚○○叫我去申請
    的，他說沒有電話可以使用」，「……（問：辦完後SIM 卡
    你何時交給庚○○？）辦完之後，我們在喝酒的時候，庚○○將我的電話及卡片偷走」，「……（問：你既然說是庚○○偷走，有無去報案？）我是去年（97年）9 月中旬就去報
    遺失，我去手機店告訴他，店員說叫我重辦」，「（問：你
    報遺失時有填何資料？）沒有，我就只有向店員講」，「（
    問：你有無去報警？）沒有，我只有去手機行將手機停掉」
    等語（見偵卷第9 、10頁）；嗣於原審審理中供稱：「我的
    手機是在去年（97年）9 月9 日辦的，當天手機有辦下來，
    但是因為當天我有喝酒，我醒來的時候就發現手機不見。所
    以我就在98年9 月20日辦理掛失，這段期間我的朋友庚○○
    一直拖延我，叫我不要去辦遺失，藉口說他身體不好，說他
    要用手機，後來我越想越不對，所以就去辦遺失」，「（問
    ：既然如此，你知道97年9 月9 日手機跟行動電話SIM 卡遺
    失是庚○○偷走的？）是。他拿走的。健保卡也不見，身分
    證還在。……健保卡我直到98年2 月才去辦，因為這段時間
    我沒有繳健保費，所以不想理會，後來警察局有寄單子給我
    ，我有去找庚○○，他就說手機被他的朋友拿走，健保卡他
    不承認他有拿走，我有叫他還手機，但是他一直拖，直到最
    後他就搬家」，「……這1 次庚○○跟他的朋友和我一起去
    辦手機，不知道他們怎麼跟手機行的人講，之後我就簽名，
    手機就辦下來了。我辦停話的時候，手機公司沒有給我什麼
    東西或密碼，就是直接停話，是我本人去公司辦停話」，「
    （問：門號0000000000號行動電話的SIM 卡是否是你在97年
    9 月9 日申辦的？）是」，「（問：庚○○是否有跟你一起
    去申辦？）他在店外面」，「（問：為何在偵訊一開始時，
    說庚○○偷走你的證件辦手機？）我沒有講他去辦手機，我
    只是說他拿走我的證件」，「（問：97年9 月20日手機是否
    是你辦理掛失停話？）是我本人」，「（問：如何辦理掛失
    停話？）我本人去的，去手機行的公司，地址我不知道，在
    宜蘭市」，「（提示偵卷第49頁威寶公司函，並告以要旨，
    問：是你自己去公司門市辦理，為何威寶說是電話辦理（？
    ）應該寫錯，掛失也是要我的證件，怎麼可能用電話，要我
    本人」，「（問：為何要去辦掛失？）我的東西被庚○○拿
    走」，「……（問：這行動電話SIM 卡何時交給庚○○？）
    不是交給他，是我辦出來的時候，他跟我商量，這個號碼借
    他用，我不答應，後來他偷走。後來他用偷的，連我的健保
    卡都偷走」等語（見原審卷第27至28頁、第53至55頁）；及
    於本院審理時供稱：「（問：你手機SIM 卡何時被偷走？）
    我朋友跟我借，我不借他，我喝酒，之後就被我朋友偷走，
    我跟他要，他不給我，我就掛失」，「（問：你申辦隔天就
    發現被偷走？）是，他不是偷我的手機，是偷裡面的SIM 卡
    」，「……（問：你是手機遺失還是手機卡片遺失？）是卡
    片遺失，就是整張我還沒有拆封，就被庚○○整個拿走」，
    「……（問：何時發現你的健保卡也不見了？）隔天發現被
    他一起偷走了」，「（問：為何要去辦理SIM 卡？）因為我
    自己要用」，「（問：為何你會只有手機，沒有通話的SIM
    卡？）手機是我家人給我的」，「（問：所以你是因為庚○○要你去申請一張SIM 卡出來，所以你才跟他去辦的？）是
    。因為我不要借他，他趁我喝酒時，他才偷拿走。她要跟我
    借SIM 卡，我不借給他，他就用偷的」等語（見本院卷第38
    頁反面、第39頁）。被告就其申辦行動電話門號0000000000
    號SIM 卡乙節，究係供己使用，抑於友人庚○○慫恿下申辦
    供他人使用，前後所述不一，是被告申辦該SIM 卡是否單純
    為供己通話使用，已有可疑。再被告就其如何辦理行動電話
    門號0000000000號停話乙節，亦與上開威寶電信公司函覆該
    門號係以電話進線客服中心辦理之方式不同，且被告所述僅
    向電信公司門市店員表示口頭表示SIM 卡遺失，並未填報任
    何資料，亦與常情不符。況被告就其遭庚○○行竊之物品，
    先稱係身分證及健保卡，嗣又改稱係電話及卡片，再則改稱
    係手機、行動電話SIM 卡及健保卡，迄本院審理時則改稱係
    整張還未拆封之SIM 卡及健保卡云云。又被告固於98年2 月
    4 日以遺失為由向中央健保局申請補發健保卡，有該局98年
    7 月6 日健保承字第0980052410號函在卷可參（見偵卷第36
    頁），然依被告所述其健保卡既已於97年9 月9 日申辦SIM
    卡當日即遭庚○○所竊，然竟未於失竊後即時報警處理，亦
    未立即向主管機開掛失申請補發，乃遲至約5 個月後始辦理
    申請補發，顯與常情不符。再參諸卷附行動電話預付卡服務
    申請書內容，被告申辦上開行動電話預付卡係持身分證及健
    保卡去辦理，倘該SIM 卡及健保卡確如被告所辯係為庚○○
    所竊，被告應可預見該行動電話門號之SIM 卡有遭庚○○交
    付他人供不法使用之可能，而被告竟未立即報警，亦未立即
    辦理行動電話門號掛失，遲至同月20日始向威寶電信公司申
    辦停話，亦與常情有違。再依被告所稱該SIM 卡係庚○○跟
    他的朋友帶我去辦的乙節，堪認該SIM 卡係被告在友人庚○○慫恿下所申辦，並於申辦後交付庚○○交付他人供為不法
    使用無疑。況被告所指行竊該SIM 卡及健保卡之友人庚○○
    已於98年4 月25日死亡，有個人戶籍資料查詢結果在卷可參
    （見偵卷第18頁），是被告所辯行動電話門號0000000000號
    SIM 卡及健保卡同時遭庚○○行竊乙節，顯已屬不能調查之
    「幽靈抗辯」，自難遽信為實。
  (四)再被告雖否認有於97年12月29日向威寶電信公司辦理行動電
    話門號0000000000號復話乙節。經本院當庭勘驗威寶電信公
    司所提供97年12月29日辦理行動電話門號0000000000號復話
    之通話錄音內容結果，聲音固與被告不同，有本院99年4 月
    20日勘驗筆錄在卷可考（見本院卷第49頁）；再經本院將該
    通話錄音內容送請法務部調查局進行聲紋鑑定結果，雖因錄
    音品質不佳，致聲紋共振峰（Formant ）圖譜模糊，不符聲
    紋鑑定條件，無法進行聲紋比對鑑定等情，有該局99年5 月
    26日調科參字第09900228150 號函在卷可考（見本院卷第52
    頁），堪認97年12月29日向威寶電信公司客服中心申辦上開
    行動電話門號復話之人並非被告。惟上開行動電話門號辦理
    復話雖係以進線至威寶公司客服中心辦理，而依復話過程中
    ，承辦人員須先核對被告身分資料無誤後始得進行相關作業
    ，及卷附行動電話預付卡服務申請書所示各節，被告申辦該
    行動電話門號時，所填載行動電話號碼、第一證件即身分證
    號碼、第二證件即健保卡號碼、聯絡地址、聯絡電話等與確
    認被告身分相關資料，除被告本人或被告所授權之人外，依
    一般社會生活之經驗，應無他人可得知悉上開資料而得據以
    完成復話手續。綜上，堪認向威寶電信公司申辦復話之人，
    應係獲被告授權而知悉或持有足以表明被告身分之證件之人
    無疑。被告雖辯稱可能是庚○○或其他人持伊之健保卡辦理
    復話云云，然健保卡上僅有身分證統一編號、出生年月日及
    健保卡編號，並無上開申請書所載其他身分資料，況被告於
    原審準備程序時供稱其之身分證並未遺失云云（見原審卷第
    28頁），堪認庚○○或其所授權之第三人如僅憑健保卡亦無
    法以上開方式向電信公司辦理復話。是被告辯稱伊不知上開
    行動電話門號已經復話云云，洵無足採。
  (五)又按申辦行動電話門號之SIM 卡並無何資格限制，苟被告友
    人庚○○有使用SIM 卡之需要，自行向電信公司申辦即可，
    何需使用被告之名義為之。另行動電話門號SIM 卡係與他人
    聯繫之重要工具，具有強烈屬人性及隱私性，自以本人保管
    使用為原則，且近年來社會上利用人頭SIM 卡門號電話詐騙
    他人金錢以逃避政府查緝之案件屢見不鮮，並廣為媒體報導
    及政府宣傳，被告對詐欺集團收集SIM 卡，俾供聯繫及詐騙
    被害人匯入款項所用等情，本應有所認知及警覺，被告提供
    上開行動電話門號SIM 卡予庚○○之際，應能預見此舉可能
    幫助他人從事詐欺犯行，詎其仍貿然為之，顯見其對提供所
    申辦之行動電話門號之SIM 卡予他人使用，有遭人利用作為
    詐騙工具之可能，有所預見且並不違背其本意，是其具有幫
    助詐欺取財之不確定故意，堪可認定。綜上所述，被告所辯
    各節，顯係事後畏罪卸責之詞，要不足採，事證已臻明確，
    被告犯行洵堪認定，應予依法論科。
二、按幫助犯之成立，除主觀上行為人須有幫助之故意外，客觀
    上並須有幫助行為。易言之，行為人需對於犯罪與正犯有共
    同之認識，而以幫助之意思，對於正犯資以助力，而未參與
    實施犯罪之行為者而言。被告將所申辦之行動電話門號SIM
    卡提供庚○○，供詐騙集團成員用以詐騙被害人丁○○、丙○○、己○○、甲○○、戊○○等人財物，顯係基於幫助他
    人詐取財物之未必故意所為，屬刑法詐欺取財罪構成要件以
    外之行為。被告既以幫助他人犯罪之意思而參與犯罪構成要
    件以外之行為，是核被告所為，係犯刑法第30條第1 項、第
    339 條第1 項詐欺取財罪之幫助犯。被告係幫助他人犯罪，
    應依刑法第30條第2 項之規定減輕其刑。又本件詐騙集團成
    員除庚○○向被告收取上開SIM 卡外，另有人致電向被害人
    丁○○、丙○○、己○○、甲○○、戊○○等人施詐，而有
    分工合作之情形，足認至少有多人共同施用詐術，該等詐騙
    集團成員應屬詐欺罪之共同正犯。被告以交付行動電話門號
    SIM 卡予庚○○及其所屬詐騙集團成員使用之一幫助詐欺行
    為幫助該詐騙集團成員分別詐騙被害人丁○○、丙○○、己○○、甲○○、戊○○等人之財物，為想像競合犯，應依刑
    法第55條之規定從一重處斷。又被告曾前因毒品危害防制條
    例、偽造文書等案件，經臺灣宜蘭地方法院93年度訴字第34
    8 號、95年度訴字第53號及臺灣花蓮地方法院95年度花簡字
    第768 號分別判決判處有期徒刑8 月、11月及4 月確定，於
    95年3 月22日入監接續執行，後二罪刑嗣並經臺灣花蓮地方
    法院以96年度聲減字第148 號裁定應執行有期徒刑7 月，而
    於96年7 月16日縮刑期滿執行完畢出監，有本院被告前案紀
    錄表可考，被告於刑之執行完畢後5 年內故意再犯本件有期
    徒刑以上刑之罪，為累犯，應依刑法第47條第1 項之規定加
    重其刑，並依刑法第71條第1 項之規定先加後減之。
三、原審以事證明確，適用刑法第30條第1 項前段、第2 項、第
    339 條第1 項、第55條、第47條第1 項、第41條第1 項前段
    等規定，並審酌被告將自己申辦之行動電話門號SIM 卡交付
    予詐欺集團成員，幫助該集團成員從事詐欺取財之情節，致
    使上開被害人因受騙而受有損害，並增加警方追查犯罪之困
    難，助長社會上囂張之詐欺取財犯行，影響社會治安之程度
    ，且被告於犯罪後仍否認犯行，並無悔意之態度等一切情狀
    ，量處有期徒刑4 月，並諭知易科罰金之折算標準。經核認
    事用法並無違誤，量刑亦屬適當。被告提起上訴，猶執陳詞
    ，否認犯罪，指摘原判決不當，為無理由，應予駁回。
據上論斷，應依刑事訴訟法第368 條，判決如主文。
本案經檢察官黃朝貴到庭執行職務。
中    華    民    國    99    年    7     月    29    日
            刑事第十四庭  審判長法  官  陳志洋
                                法  官  謝靜恒
                                法  官  謝靜慧
以上正本證明與原本無異。
不得上訴。
                                書記官  陳泰寧
中    華    民    國    99    年    8     月    2     日
附錄本案論罪科刑法條全文：
刑法第339條第1項
意圖為自己或第三人不法之所有，以詐術使人將本人或第三人之
物交付者，處5年以下有期徒刑、拘役或科或併科1千元以下罰金
。
附表
 ┌──┬────┬──────┬────┬────┬───┐
 │編號│轉帳（匯│轉帳或匯款金│轉入帳戶│受詐欺情│被害人│
 │    │款）時間│額（新台幣）│        │節      │      │
 ├──┼────┼──────┼────┼────┼───┤
 │ 一 │民國98年│9,100元     │游文雄（│被害人於│丁○○│
 │    │1月16日 │            │另由臺灣│雅虎奇摩│      │
 │    │        │            │高雄地方│網站瀏覽│      │
 │    │        │            │法院檢察│訂購「華│      │
 │    │        │            │署偵辦中│碩Ｅｅｅ│      │
 │    │        │            │）開立於│ＰＣ」之│      │
 │    │        │            │國泰世華│詐騙訊息│      │
 │    │        │            │商業銀行│        │      │
 │    │        │            │西屯分行│        │      │
 │    │        │            │、帳號23│        │      │
 │    │        │            │00000000│        │      │
 │    │        │            │60號帳戶│        │      │
 ├──┼────┼──────┼────┼────┼───┤
 │ 二 │98年1月 │28,000元    │陳文遠（│被害人於│丙○○│
 │    │15日    │            │另由臺灣│雅虎奇摩│      │
 │    │        │            │屏東或士│網站瀏覽│      │
 │    │        │            │林地方法│訂購「數│      │
 │    │        │            │院檢察署│位單眼相│      │
 │    │        │            │偵辦中）│機」之詐│      │
 │    │        │            │開立於新│騙訊息  │      │
 │    │        │            │光商業銀│        │      │
 │    │        │            │行建成分│        │      │
 │    │        │            │行、帳號│        │      │
 │    │        │            │00000000│        │      │
 │    │        │            │11684號 │        │      │
 │    │        │            │帳戶    │        │      │
 │    │        │            │        │        │      │
 ├──┼────┼──────┼────┼────┼───┤
 │ 三 │98年1月 │8,100元     │同編號一│被害人於│己○○│
 │    │16日    │            │所示之帳│雅虎奇摩│      │
 │    │        │            │戶      │網站瀏覽│      │
 │    │        │            │        │訂購「迷│      │
 │    │        │            │        │你筆記型│      │
 │    │        │            │        │電腦」之│      │
 │    │        │            │        │詐騙訊息│      │
 ├──┼────┼──────┼────┼────┼───┤
 │ 四 │98年1月 │28,100元    │同編號二│被害人於│甲○○│
 │    │15日    │            │所示之帳│樂天拍賣│      │
 │    │        │            │戶      │網站瀏覽│      │
 │    │        │            │        │訂購「相│      │
 │    │        │            │        │機」之詐│      │
 │    │        │            │        │騙訊息  │      │
 ├──┼────┼──────┼────┼────┼───┤
 │ 五 │98年1月 │19,000元    │吳志杰（│被害人於│戊○○│
 │    │16日    │            │另由臺灣│雅虎奇摩│      │
 │    │        │            │花蓮地方│網站瀏覽│      │
 │    │        │            │法院檢察│訂購「筆│      │
 │    │        │            │署偵辦中│記型電腦│      │
 │    │        │            │）開立於│」之詐騙│      │
 │    │        │            │中華郵政│訊息    │      │
 │    │        │            │股份有限│        │      │
 │    │        │            │公司吉安│        │      │
 │    │        │            │太昌郵局│        │      │
 │    │        │            │、帳號00│        │      │
 │    │        │            │80609號 │        │      │
 │    │        │            │帳戶    │        │      │
 └──┴────┴──────┴────┴────┴───┘

司法院資訊處製作；財團法人民間司法改革基金會備份。
